臺灣高等法院高雄分院刑事判決　　　　　九十三年度上更(一)字第七三號
　　上　訴　人
　　即　被　告　甲○○
右上訴人因偽造文書案件，不服臺灣高雄地方法院九十年度訴字第三三五號中華民國
九十年四月二十六日第一審判決（起訴案號：臺灣高雄地方法院檢察署八十九年度偵
字第二四八五九號），提起上訴，經判決後，由最高法院發回更審，本院判決如左：
      主      文
原判決撤銷。
甲○○共同行使變造公文書，足以生損害於公眾，處有期徒刑壹年。緩刑貳年。
財政部高雄市國稅局小港稽徵所八十七年度綜合所得稅、納稅義務人甲○○、單照編
號0000000稅額繳款書第一聯通知及收據聯沒收之。
      事      實
一、甲○○為八十七年度綜合所得稅之納稅義務人，其鄰居蘇營飛於民國八十九年七
    月二十八日代收受財政部高雄市國稅局小港稽徵所通知應補繳八十七年度綜合所
    得稅額新台幣（下同）四千三百五十六元繳款書一式三聯，且於當日交予甲○○
    之妹魏紹冰，魏紹冰再委請不詳姓名之小女孩交予甲○○，甲○○明知自八十九
    年八月六日起至同年月十五日止應繳納稅款為四千三百五十六元，竟基於意圖為
    自己不法之利益及變造公文書之犯意，於八十九年七月二十八日收受上開財政部
    高雄市國稅局小港稽徵所八十七年度綜合所得稅、納稅義務人甲○○、單照編號
    0000000 稅額繳款書公文書之日起，至八十九年八月十五日繳款前之某時日，在
    不詳地點，委由具有共同犯意之不詳姓名成年人，將第一聯通知及收據聯、第二
    聯報核聯、第三聯存查聯上之本稅及合計稅額欄「4356」元以立可白塗改之方式
    變造為「1000」元，並委由其不知情之妹魏紹冰於八十九年八月十五日持變造之
    繳款書一式三聯前往高雄銀行草衙分行繳納稅額一千元行使之，以此短繳稅捐三
    千三百五十六元，足以生損害於稅捐機關對於稅捐徵收之正確性。嗣經高雄市國
    稅局小港稽徵所稅務員林勇成查詢徵銷檔畫面時發覺有異，經調閱繳款書報核聯
    核對結果，查悉上情。甲○○始補繳差額，而未得逞。
二、案經財政部高雄市國稅局移送台灣高雄地方法院檢察署檢察官偵查起訴。
      理      由
一、訊據上訴人即被告坦承持八十七年度綜合所得稅額繳款書繳納稅款一千元之事實
    ，惟否認行使變造公文書及逃漏稅捐之犯行，辯稱：我曾就應補繳八十七年度綜
    合所得稅款問題向稅務員林勇成詢問，因林勇成態度惡劣，我向國稅局檢舉，其
    後我妹魏紹冰收受寄來之繳款書後，魏紹冰請來家裡補習的小女孩拿到三樓給我
    ，我立即打開查看，發現應繳金額被塗改過，我馬上至鄰居蘇營飛住處詢問魏紹
    冰，魏紹冰告以其拆封時其上記載之補稅金額已經以立可白塗改為「1000」元，
    後來我將繳款書交予魏紹冰請其幫我繳納，本件應係稅務員林勇成故意挾怨報復
    云云。
二、經查：
（一）被告於八十九年八月十五日委託案外人魏紹冰持財政部高雄市國稅局小港稽徵
      所八十七年度綜合所得稅、納稅義務人甲○○、單照編號0000000 稅額繳款書
      第一聯通知及收據聯、第二聯報核聯、第三聯存查聯至高雄銀行草衙分行繳納
      一千元，而上開第一、二、三聯繳款書本稅及合計應繳納稅額欄係以立可白塗
      改為「1000」元等情，業據被告提出之繳款書第一聯通知及收據聯、證人林勇
      成提出之第二聯報核聯，及台灣高雄地方法院向高雄銀行草衙分行調取第三聯
      存查聯各一份在卷可證。又證人即財政部高雄市國稅局小港稽徵所稅務員林勇
     成於台灣高雄地方法院檢察署偵訊及台灣高雄地方法院審理中到庭結證：本件
      由我核定被告應補繳八十七年度綜合所得稅額為四千三百五十六元，並於八十
      九年四月二十七日左右先向被告解釋何以要補繳稅款之原因，且告知補繳稅額
      為四千三百五十六元，再寄發繳款書予被告，但因被告家人表示未收受繳款書
      ，所以我再書寫一式四聯之繳款書，稅額記載為四千三百五十六元，郵寄第一
      聯至第三聯繳款書予被告收受，繳款書上之稅額未塗改過，第四聯回執聯則未
      寄出；而平時如納稅義務人主張有核定稅款錯誤之情形，應由納稅義務人先補
      正資料，我再重新計算核定書及寄發繳款書，不會在稅單上直接塗改稅額等語
      綦詳（見偵查卷第二十三頁、台灣高雄地方法院九十年三月二十日訊問筆錄、
      九十年四月三日訊問筆錄），並據證人提出繳款書第四聯回執聯、郵局回執、
      核定通知書各一份為證。再經核對繳款書一式四聯其上書寫之字跡，除第一、
      二、三聯繳款書本稅及合計應繳納稅額欄係以立可白塗改為「1000」外，其他
      記載事項一式四聯均以複寫方式書寫，而第四聯繳款書本稅及合計應繳稅額則
      記載為「4356」，再由第一聯背面以肉眼加以觀察即可明顯看見本稅及合計應
      繳納稅額於塗改前為「4356」，且字跡與第四聯記載「4356」相符等情，堪認
      證人林勇成於書寫一式四聯時本稅及合計應繳納稅額欄為「4356」，且將第一
      、二、三聯繳款書寄予被告收受之情，足以認定。
（二）至證人魏紹冰於原審及本院雖證述：鄰居蘇營飛代收繳稅書後，我在蘇營飛家
      中當場拆閱，發現繳款書上有塗改過，並拿給蘇營飛看等語（見原審九十年三
      月二十日訊問筆錄、本院九十三年五月五日訊問筆錄）及證人蘇營飛於原審及
      本院證述：被告有一枚印章放在我家代收信件，有一次魏紹冰到我家拿取被告
      繳稅書後，當場拆開看，表示繳稅書有塗改過，但不能確定所看到是本案繳款
      書等語（見同上原審及本院訊問筆錄）。然查證人魏紹冰於原審另證述：我拿
      了繳稅書就離開蘇營飛家，先請一名小女孩將繳稅書拿到我家，我則至附近鄰
      居住處幫忙搬東西，之後再回家，被告沒有詢問過有關稅款遭塗改等事等語（
      見原審九十年三月二十日訊問筆錄）。而被告於原審則辯稱：魏紹冰請來家裡
      補習的小女孩拿到三樓給我，我打開查看時發現應繳金額被塗改過，立即至鄰
      居蘇營飛住處詢問魏紹冰，魏紹冰告以其拆封時補稅金額有以立可白塗改之痕
      跡等語（同上筆錄），則被告與證人魏紹冰就被告於收受後有無詢問繳款書遭
      塗改一事之重要情節，所述明顯不符，況證人魏紹冰與被告為兄妹關係，其證
      詞難免偏頗被告，而難以採信。而證人蘇營飛與被告有鄰居情誼，平時又為被
      告代收文件，足證彼等交情匪淺，且亦無法確定所見係本案之繳款書。況查被
      告於八十九年十一月廿四日偵查中初供稱：「（問：稅單應補繳四千三百五十
      六元）是，後來我只補繳一千元」「（問：何因﹖）我不清楚。」（見偵查卷
      第十三頁）。後又於八十九年十二月廿二日偵查中供稱：「（問：你之前已知
      道四千三百五十六元，為何你只繳一千元﹖）我事前就知道要付四千三百五十
      六元稅金，但不知何人塗改為一千元，所以我才付一千元」等情（見偵查卷第
      二三頁正面）。被告於偵查中先後二次偵訊中均未提及其於收受繳款書後，魏
      紹冰有告知繳款書上金額被塗改及蘇營飛代收其繳款書有看到金額被塗改之情
      事，直至原審審理時始舉出證人魏紹冰及蘇營飛以證明上開繳款書送達時金額
      有被塗改之情事，顯係事後串飾迴護之詞，是證人魏紹冰、蘇營飛於原審及本
      院附合被告之證詞，顯與常情不合，自難採為有利於被告之認定。
（三）又被告辯稱：因補繳稅款之事，曾與證人林勇成發生不悅，並曾向國稅局反應
      證人林勇成態度不佳等情，雖為證人林勇成於台灣高雄地方法院審理中到庭作
      證承認無訛，惟查：納稅固為國民應盡之義務，惟納稅義務人因而需繳納金錢
      ，造成其經濟負擔，故而稅務員與納稅義務人因課徵稅款之計算方式，屢有爭
      執，在所難免，證人林勇成既係依法執行課稅之人員，則其職務上發生對課稅
      有爭執之納稅義務人，應不僅被告一人，證人林勇成既與被告並無私怨，衡情
      應不致於因此細故，故意陷害被告，況被告於台灣高雄地方法院審理中已自承
      ：證人林勇成事先已告知要補稅四千餘元等情（見台灣高雄地方法院九十年二
      月二十七日訊問筆錄），再參以被告因認為證人林勇成核定之補稅金額不正確
      ，之前已而與證人林勇成就此事多有接觸，衡諸常情，若被告於收受繳款書時
      發現金額遭塗改，且塗改後之補稅金額為一千元，與其原已知悉應補繳四千餘
      元不符，理應會詢問證人林勇成何以遭塗改及金額不符為是，然其一反往日作
      風，未加詢問，逕自交由其妹魏紹冰前去繳納，顯有可疑之處。
（四）被告雖否認上開繳款書上之補稅金額係其塗改、變造，並請求核對、鑑定其筆
      跡。經本院命被告及魏紹冰、蘇營飛書寫「1000」之字跡（見本院卷第四五、
      六０、六一頁），核對與卷附之繳款書上被塗改之「1000」之筆跡，彼等三人
      書寫之筆跡，均與繳款書上被塗改之「1000」之筆跡顯然不同，則繳款書上金
      額被塗改非被告所為甚明，自無再予鑑定之必要，併此明。上開繳款書上被
      塗改金額之筆跡雖非被告之筆跡，然繳款書既為被告所收受，且被告亦明知應
      補繳稅額為四千三百五十六元，而事前又與稅務員林勇成就補繳金額之計算方
      式發生爭執，並向國稅局提出檢舉。惟事後仍被科以四千三百五十六元之稅額
      ，在不情願繳納全數金額之情況下，為避免留下自己之筆跡，乃於不詳時地，
      委由不詳姓名之成年人以立可白將繳款書之金額「4,356」元變造為「1000」
      元，並交予不知情之魏紹冰持以繳納，則被告與不詳姓名之成年人間，就本件
      犯罪有犯意連絡及行為分擔，至為明確。綜上所述，被告所辯上情，無非卸責
      之詞，不足採信。本件事證明確，被告之犯行，堪以認定。
三、按財政部高雄市國稅局小港稽徵所八十七年度綜所稅稅額繳款書第一、二、三聯
    係公務員基於職務上製作之文書，為公文書，被告就金額部分並無改作之權。核
    被告甲○○所為，係犯刑法第三百三十九條第二項、第三項詐欺得利未遂罪及同
    法第二百十條、第二百十六條行使變造公文書罪。又被告於上開繳款書第一、二
    、三聯上同時變造金額，係基於單一之犯意，僅成立單純一罪。又被告與不詳姓
    名成年人間有犯意聯絡及行為分擔，均為共同正犯。又被告變造公文書後，又持
    以行使，其變造之低度行為，為行使之高度行為所吸收，不另論罪，僅論以行使
    變造公文書罪。又被告所犯上開二罪間，有方法結果之牽連關係，應依牽連犯之
    規定，從一重行使變造公文書罪處斷。公訴人雖漏未就被告所犯詐欺得利未遂部
    分起訴，惟起訴事實已及本院自得一併審理。又被告利用不知情之魏紹冰實施
    犯罪，應為間接正犯。
四、原審予以被告論科，固非無見，惟查(一)被告係委由具有共同犯意之不詳姓名成年
    人以立可白塗改金額，變造公文書，已如前述，應成立共犯。而原判決認被告係
    單獨變造公文書，自有未合。(二)又被告變造公文書後，復持以行使，其變造之低
    度行為，為行使之高度行為所吸收，不另論罪，僅論以行使變造公文書。原判決
    就此部分漏未於理由欄明，自屬理由不備。(三)按稅捐稽徵法第四十一條所規定
    之逃漏稅捐罪，應以納稅義務人結算申報時，有無以積極之作為，施用詐術或其
    他不正當方法申報不實，致發生逃漏稅捐之結果為斷。本件被告八十七年度綜合
    所得稅結算申報，經財政部高雄市國稅局小港稽徵所核課應繳稅額四千三百五十
    六元，被告並未施用詐術或其他不正當方法申報不實，致發生逃漏稅捐之結果，
    自難以稅捐稽徵法第四十一條之逃漏稅捐罪相繩，至被告於稅捐機關核課後以塗
    改稅額繳款書方式減免應繳稅額，並不影響稅捐機關核課之結果，原審論處被告
    逃漏稅捐罪，尚有未當。被告上訴意旨，仍執前詞，否認犯罪，固無足取，然原
    判決既有上述可議，自應由本院將原判決撤銷改判。審酌被告因一時失慮，觸犯
    刑章，所犯情節非重等一切情狀，量處如主文第二項所示之刑。被告於原審提出
    之繳款書第一聯通知及收據聯，係被告所有已經其供明在卷，且為供被告犯罪所
    用之物，應依刑法第三十八條第一項第二款規定宣告沒收之。至第二、三、四聯
    則於被告持以行使繳款後，歸國稅局及收款銀行所有，非被告所有之物，且非屬
    違禁物，爰不予宣告沒收之。
五、查被告前未曾受有期徒刑以上刑之宣告，有臺灣高等法院被告全國前案紀錄表在
    卷可稽，素行良好，茲因一時失慮，致犯刑章，且所犯情節尚輕，經此偵審程序
    及科刑教訓，當知所警惕，應無再犯之虞。姑念初犯，犯罪情節輕微，本院因認
    被告所受刑之宣告，以暫不執行為適當，併宣告緩刑二年，以啟自新。
據上論斷，應依刑事訴訟法第三百六十九條第一項前段、第三百六十四條、第二百九
十九條第一項前段，刑法第二十八條、第二百十六條、第二百十一條、第三百三十九
條第二項、第三項、第五十五條、第七十四條第一款、第三十八條第一項第二款，罰
金罰鍰提高標準條例第一條前段，判決如主文。
本案經檢察官林應華到庭執行職務。
中    華    民    國     九十三     年       六       月        十      日
                              臺灣高等法院高雄分院刑事第三庭
                                  審判長法官  周賢銳
                                        法官  黃建榮
                                        法官  謝宏宗
右正本證明與原本無異。
如不服本判決應於收受本判決後十日內向本院提出上訴書狀，其未述上訴理由者，
並得於提起上訴後十日內向本院補提理由書狀（均須按他造當事人之人數附繕本)「
切勿逕送上級法院」。
                                      書記官  賴梅琴
中    華    民    國     九十三     年       六       月      十四      日
附錄：本判決論罪科刑法條：
刑法第三百三十九條第二項、第三項
意圖為自己或第三人不法之所有，以詐術使人將本人或第三人之物交付者，處五年以
下有期徒刑、拘役或科或併科一千元以下罰金。
以前項方法得財產上不法之利益或使第三人得之者，亦同。
前二項之未遂犯罰之。
刑法第二百十六條
行使第二百十條至第二百十五條之文書者，依偽造、變造文書或登載不實事項或使登
載不實事項之規定處斷。
刑法第二百十一條
偽造、變造公文書，足以生損害於公眾或他人者，處一年以上七年以下有期徒刑。
                                                                        Ｑ
